【裁判字號】    98,消債抗,286
【裁判日期】    980630
【裁判案由】    聲請更生程序
【裁判全文】
臺灣高雄地方法院民事裁定           98年度消債抗字第286號
抗  告  人  甲○○
上列當事人因消費者債務清理事件聲請更生，不服本院民國98年
4 月21日所為97年度消債更字第912 號第一審裁定，提起抗告，
本院管轄之第二審合議庭裁定如下：
    主  文
抗告駁回。
抗告程序費用新臺幣壹仟元由抗告人負擔。
    理  由
一、抗告意旨略以：伊現每月薪資收入約新臺幣（下同）21,000
    元，於民國95年協商成立後，約定自同年8 月起，每月償還
    協商款14,125元，故就伊上開薪資收入扣除伊每月最低生活
    費9,829 元，僅餘11,171元，已不足敷上開協商款項，且伊
    之母親患有糖尿病，需長期洗腎，又於96年6 月間因跌倒骨
    折致左脛骨及腓骨骨折，且因糖尿病使傷口更不易痊癒，故
    於96年8 月至12月間伊經常向公司請假，陪同母親就醫，致
    有薪資收入減少、支出增加而無力繳納協商款，並非伊於協
    商時所得預見，實有不可歸責於己之事由，然原審逕以債務
    清償方案係經當事人行使程序選擇權，所為之債務清理契約
    ，需有情事變更，清償期間收入或收益不如預期，致該方案
    履行困難甚或履行不能，而有不可歸責於己之事由，始能聲
    請更生或清算；及伊未提出母親傷病資料；且抗告人現年32
    歲，正值壯年，有穩定工作，並無不能清償或不能清償之虞
    情事，而予以駁回，實有違誤。按因協商成立之際，銀行債
    權人或僅考量債權數額之清償而未慮及債務人之經濟能力，
    或債務人於嗣後因經濟情況變更（如清償期間收入或收益不
    如預期）而致依約履行將使其陷於經濟上之困境甚或履行不
    能，故上開條例於此即另開「因不可歸責於己之事由，致履
    行顯有重大困難者」之履行例外以助債務人之更生，有鈞院
    97年消債抗字第98號裁定可稽，是依上開裁定意旨，協商條
    件嚴苛，債務人無法履行，顯屬「不可歸責於己致履行顯有
    重大困難」之情形，至伊為一弱勢消費者，與金融機構債權
    人立於不平等地位，就協商之內容均係金融機構單方所提之
    條件，伊僅有接受與否之選擇，倘拒絕之，則面臨債權人緊
    迫催債等壓力，協商條件未考量伊之還款能力，伊實已盡力
    還款，無任意毀諾濫用更生程序之情形，再者，參以最高法
    院97年台抗字第88號聲請宣告破產裁定意旨，既消費者債務
    清理條例所規定之更生程序與破產法所規定之破產程序，同
    為債務人清理債務之方式，此二程序所謂之「不能清償債務
    」應有同一內容之涵義，故伊有無不能支付之原因，係以裁
    定時狀況為準，債務人之年紀及將來有無工作能力，均非聲
    請時之法定障礙事項，原審裁定實有未洽，另伊公司受經濟
    不景氣影響，自97年9 月起調降薪資，現伊每月薪資僅19,0
    00元，且同時部分債權人亦就伊之薪資收入為強制執行扣款
    ，伊每月實領約13,200元，實難維持生活，原審未就上開事
    項予以審酌而為裁定，爰依法提起抗告，請求廢棄原裁定，
    准予抗告人更生之聲請等語。
二、按債務人不能清償債務或有不能清償之虞者，得依本條例所
    定更生或清算程序，清理其債務，消費者債務清理條例第3
    條定有明文。又聲請更生或清算不合程式或不備其他要件者
    ，法院應以裁定駁回之，但其情形可以補正者，法院應定期
    間先命補正，復為同條例第8 條所明定。次按，債務人與金
    融機構協商成立者，不得聲請更生或清算。但因不可歸責於
    己之事由，致履行顯有重大困難者，不在此限。本條例施行
    前，債務人依金融主管機關協調成立之中華民國銀行公會會
    員辦理消費金融案件無擔保債務協商機制與金融機構成立之
    協商，準用前項之規定。消費者債務清理條例第151 條第5
    、6 項分別定有明文。謂債務人於消費者債務清理條例施行
    前，依金融主管機關協調成立之中華民國銀行公會會員辦理
    消費金融案件無擔保債務協商機制協商成立，除受同條第5
    、6 項所定須有「因不可歸責於己之事由，致履行原協商顯
    有重大困難」之限制，而始得向法院聲請更生或清算外，惟
    仍須具備「不能清償債務」或「不能清償債務之虞」之要件
    ，法院始得裁定准予更生或清算，合先敘明。
三、經查，本件抗告人主張其經95年協商後，因母親受傷致薪資
    減少、支出增加等情事，而有不可歸責於己之事由致毀諾，
    且現伊又因公司調降薪資，已難維持生活，故實有不能清償
    之事實，原審未予審酌，是伊應符合聲請更生之要件等語。
    抗告人主張其現薪資已有減少之事實，及母親於96年間因傷
    致伊支出增加而毀諾，就其母親傷病之事實，參酌抗告人所
    提出之診斷證明書，堪認此部分主張應屬可採，惟就抗告人
    所謂之薪資調降部分，僅以書狀陳述，復未舉證證明，本院
    實難就此部分為對抗告人有利之認定，另抗告人縱確有客觀
    上收入扣除生活必要費用後不足支付協商款項之不可歸責於
    己事由存在，揆諸上開說明，惟仍須審查是否有不能清償債
    務或不能清償之虞情形，是以抗告人薪資收入扣除生活必要
    費用均尚有剩餘金額可資運用，非謂已達不能清償或不能清
    償之虞而得進入最後手段性之更生程序情況，核與原審裁定
    駁回結果並無二致，倘抗告人如認履行仍有不便，均仍應再
    循協商途徑謀求解決，抗告人請求應予廢棄改判准予更生裁
    定云云，為無理由，應予駁回。
四、據上論結，本件抗告為無理由，依消費者債務清理條例第11
    條第2 項、第15條，民事訴訟法第495條之1第1項、第449條
    第1項、第95條、第78條，裁定如主文。
中    華    民    國    98    年      6    月   30    日
                民事鳳山分庭  審判長法    官  楊富強
                                    法    官  吳文婷
                                    法    官  林意芳
上為正本係照原本作成。
本裁定不得再抗告。
中    華    民    國    98    年      7    月    3    日
                                    書 記 官  陸艷娣


司法院資訊處製作；財團法人民間司法改革基金會備份。
